---
title: "Analisis Exploratorio (EDA)"
author: "Massielle Coti"
format: html
editor: visual
jupyter: python3
---
```{r}
# Cargar librerias R
library(tidyverse)
library(naniar)
library(VIM)
library(mice)
library(ggplot2)
library(dplyr)
library(tidyr)
library(corrplot)
```

```{python setup_py}
#| echo: true
# Cargar bibliotecas Python
import pandas as pd
import numpy as np
import matplotlib.pyplot as plt
import seaborn as sns
from sklearn.impute import SimpleImputer, KNNImputer
from sklearn.preprocessing import StandardScaler
import missingno as msno
import warnings
warnings.filterwarnings('ignore')
```

```{r}
# Crear dataset de ejemplo con valores faltantes y atípicos
set.seed(123)
n <- 1000

datos_r <- data.frame(
  id = 1:n,
  edad = round(rnorm(n, mean = 35, sd = 12)),
  ingreso = round(rnorm(n, mean = 50000, sd = 15000)),
  educacion = sample(1:5, n, replace = TRUE, prob = c(0.1, 0.2, 0.3, 0.25, 0.15)),
  experiencia = round(rnorm(n, mean = 10, sd = 7)),
  satisfaccion = round(runif(n, min = 1, max = 10))
)

# Introducir valores faltantes (MCAR)
indices_na <- sample(1:n, size=50)
datos_r$edad[indices_na] = NA


# Introducir valores atípicos
indices_outliers <- sample(1:n, size=20)
datos_r$ingreso[indices_outliers] = datos_r$ingreso[indices_outliers] * 5

# Introducir valores faltantes condicionales (MAR)
indices_mar <- sample(which(datos_r$educacion >=4),size = 30)
datos_r$satisfaccion[indices_mar] = NA

head(datos_r)
```

```{python}
# Crear dataset de ejemplo con valores faltantes y atípicos con python
np.random.seed(123)
n = 1000

datos_python = pd.DataFrame({
  'id': range(1,n+1),
  'edad': np.round(np.random.normal(35,12,n)).astype(int),
  'ingreso': np.round(np.random.normal(50000, 15000, n)).astype(int),
  'educacion': np.random.choice([1,2,3,4,5], n, p=[0.1, 0.2, 0.3, 0.25, 0.15]), 
  'experiencia': np.round(np.random.normal(10,7,n)).astype(int),
  'satisfaccion': np.round(np.random.uniform(1,10,n))
})

# Introducir valores faltantes (MCAR)
indices_na = np.random.choice(range(n), size=50, replace=False)
datos_python.loc[indices_na, 'edad'] = np.nan

# Introducir valores atípicos
indices_outliers = np.random.choice(range(n), size=20, replace=False)
datos_python.loc[indices_outliers, 'ingreso'] = datos_python.loc[indices_outliers, 'ingreso'] * 5

# Introducir valores faltantes condicionales (MAR)
indices_mar = np.random.choice(datos_python[datos_python['educacion'] >= 4].index, size=30, replace=False)
datos_python.loc[indices_mar, 'satisfaccion'] = np.nan

# Ver resultados
print(datos_python.head())
```


### Analisis exploratorio inicial
```{r}
#| label: analisis_inicial_r
#| echo: true

# Resumen estadistico
summary(datos_r)

# Estructura del dataset
str(datos_r)

# Visuali9zacion de datos faltantes
gg_miss_var(datos_r) + labs(tittle = "Proporcion de valores faltantes por variable",
x = "Variable", y="Proporcion de faltantes"
)
```


**Equivalente en Python**
```{python}
#| label: analisis_inicial_python
#| echo: true

# Resumen estadistico
print(datos_python.describe())

# Informacion del dataset
print(datos_python.info())

# Visualizacion de datos faltantes
plt.figure(figsize=(10,6))
msno.bar(datos_python)
plt.title("Proporcion de valores faltantes por variable")
plt.show()
```


## Imputacion de valores faltantes
### Metodos de imputacion
**Tipos de imputacion**
1.  Imputacion simple:
  - Media / Mediana / Moda
  - Valor constante
  - Ultimo valor observado (LOCF)
2.  Imputacion avanzada:
  - Regresion
  - K-Nearest (KNN)
  - Imputacion multiple por ecuaciones encadenadas (MICE)
  - Imputacion por arboles de decision

### Imputacion en R
```{r}
#| label: imputacion_r
#| echo: true

# Metodo 1: Imputacion por mediana
datos_r_mediana = datos_python
datos_r_mediana$edad[in_na(datos_r_mediana$edad)] <- median(datos_r_mediana$edad, na.rm = TRUE)

datos_r_mediana$satisfaccion[is_na(datos_r_mediana$satisfaccion)] <- median(datos_r_mediana$satisfaccion, na.rm = TRUE)

# Metodo 2: Imputacion por Regresion Lineal
modelo_edad  <- lm(edad ~ ingreso + educacion + experiencia, datos_r)
datos_r_lm <- datos_r_
inice_na_edad <- which(is_na(datos_r_lm$edad))
if(length(indices_na_edad)>0) {
  datos_r_lm$edad[indices_na_edad] <- predict(modelo_edad, newdata = datos_r_lm[indices_na_edad,])
}

# Metodo 3: Imputacion multiple MICE
imputaciones <- mice(datos_r, m=5, method = 'pmm', maxit = 50, seed = 123)
datos_r_mice <- complete(imputaciones,1)

# Comparacion de los metodos de imputacion
comparacion <- data.frame(Variable = c("Edad", "Satisfaccion"),
                          Original_NA = c(sum(is_na(datos_r$edad)),
                                          sum(is_na(datos_r$satisfaccion))),
                          Mediana_NA = c(sum(is_na(datos_r_mediana$edad)),
                                    sum(is_na(datos_r_mediana$satisfaccion))),
                          LM_NA = c(sum(is_na(datos_r_lm$edad)),
                                    sum(is_na(datos_r_lm$satisfaccion))),
                          MICE_NA = c(sum(is_na(datos_r_mice$edad)),
                                      sum(is_na(datos_r_mice$satisfaccion)))
                          )
print(comparacion)

print(datos_r[indices_na_edad, ])
datos_r_mediana[indices_na_edad, ]
datos_r_lm[indices_na_edad, ]
datos_r_mice[indices_na_edad, ]
```

### Imputación en Python

```{python}
#| label: imputacion-python
#| echo: true

from sklearn.linear_model import LinearRegression

# Método 1: Imputación por mediana
imputer_median = SimpleImputer(strategy='median')
datos_py_median = pd.DataFrame(imputer_median.fit_transform(datos_python), 
                               columns=datos_python.columns)

# Método 2: Imputación por KNN
imputer_knn = KNNImputer(n_neighbors=5)
datos_py_knn = pd.DataFrame(imputer_knn.fit_transform(datos_python), 
                            columns=datos_python.columns)

# Método 3: Imputación por regresión (solo para edad)
datos_py_lm = datos_python.copy()
edad_na_mask = datos_py_lm['edad'].isna()
if edad_na_mask.any():
    train_data = datos_py_lm[~edad_na_mask]
    test_data = datos_py_lm[edad_na_mask]
    
    X_train = train_data[['ingreso', 'educacion', 'experiencia']].values
    y_train = train_data['edad'].values
    X_test = test_data[['ingreso', 'educacion', 'experiencia']].values
    
    model = LinearRegression()
    model.fit(X_train, y_train)
    datos_py_lm.loc[edad_na_mask, 'edad'] = model.predict(X_test)

# Comparación de métodos
comparacion_py = pd.DataFrame({
    'Variable': ['Edad', 'Satisfacción'],
    'Original_NA': [datos_python['edad'].isna().sum(), datos_python['satisfaccion'].isna().sum()],
    'Mediana_NA': [datos_py_median['edad'].isna().sum(), datos_py_median['satisfaccion'].isna().sum()],
    'KNN_NA': [datos_py_knn['edad'].isna().sum(), datos_py_knn['satisfaccion'].isna().sum()],
    'LM_NA': [datos_py_lm['edad'].isna().sum(), datos_py_lm['satisfaccion'].isna().sum()]
})
print(comparacion_py)
```

## Deteccion y Tratamiento en Python
```{python}
#| label: uno_mas
#| echo: true

import matplotlib.pyplot as plt

# Función para detectar outliers usando IQR
def detectar_outliers_iqr(df, columna):
    Q1 = df[columna].quantile(0.25)
    Q3 = df[columna].quantile(0.75)
    IQR = Q3 - Q1
    lower_bound = Q1 - 1.5 * IQR
    upper_bound = Q3 + 1.5 * IQR
    return (df[columna] < lower_bound) | (df[columna] > upper_bound)

# Detectar outliers en ingreso
outliers_ingreso = detectar_outliers_iqr(datos_python, 'ingreso')
print(f"Número de outliers en ingreso: {outliers_ingreso.sum()}")

# Boxplot para visualizar datos usando matplotlib
plt.figure(figsize=(10, 6))
plt.boxplot(datos_python['ingreso'])
plt.title('Boxplot de ingreso - Deteccion de outliers')
plt.ylabel('Ingreso')
plt.show()

# Tratamiento de outliers: Winsorización
def winsorizar(serie, lower_percentile=0.05, upper_percentile=0.95):
    lower = serie.quantile(lower_percentile)
    upper = serie.quantile(upper_percentile)
    return serie.clip(lower=lower, upper=upper)

datos_py_winsor = datos_python.copy()
datos_py_winsor['ingreso'] = winsorizar(datos_py_winsor['ingreso'])

# Comparación antes/después de winsorización
print("Estadísticos originales:")
print(datos_python['ingreso'].describe())
print("\nEstadísticos después de winsorización:")
print(datos_py_winsor['ingreso'].describe())

``` 

```{python}
#| label: outliers-python
#| echo: true

# Función para detectar outliers usando IQR
def detectar_outliers_iqr(df, columna):
    Q1 = df[columna].quantile(0.25)
    Q3 = df[columna].quantile(0.75)
    IQR = Q3 - Q1
    lower_bound = Q1 - 1.5 * IQR
    upper_bound = Q3 + 1.5 * IQR
    return (df[columna] < lower_bound) | (df[columna] > upper_bound)

# Detectar outliers en ingreso
outliers_ingreso = detectar_outliers_iqr(datos_python, 'ingreso')
print(f"Número de outliers en ingreso: {outliers_ingreso.sum()}")

# Boxplot para visualizar outliers
plt.figure(figsize=(10, 6))
plt.boxplot(datos_python['ingreso'])
plt.title('Boxplot de Ingreso - Detección de Outliers')
plt.ylabel('Ingreso')
plt.show()

# Tratamiento de outliers: Winsorización
def winsorizar(serie, lower_percentile=0.05, upper_percentile=0.95):
    lower = serie.quantile(lower_percentile)
    upper = serie.quantile(upper_percentile)
    return serie.clip(lower=lower, upper=upper)

datos_py_winsor = datos_python.copy()
datos_py_winsor['ingreso'] = winsorizar(datos_py_winsor['ingreso'])

# Comparación antes/después de winsorización
print("Estadísticos originales:")
print(datos_python['ingreso'].describe())
print("\nEstadísticos después de winsorización:")
print(datos_py_winsor['ingreso'].describe())
```

## Analisis de resultados y visualizacion

### Comparacion de metodos de imputacion

```{python}
#| label: comparacion-imputacion-python
#| echo: true

# Función para calcular estadísticos comparativos
def comparar_imputaciones(original, imputado, variable):
    return pd.DataFrame({
        'Métrica': ['Media', 'Mediana', 'Desv_Estandar'],
        'Original': [
            original[variable].mean(),
            original[variable].median(),
            original[variable].std()
        ],
        'Imputado': [
            imputado[variable].mean(),
            imputado[variable].median(),
            imputado[variable].std()
        ]
    })

# Comparar métodos para edad
print("Comparación de métodos de imputación para Edad:")
comparacion_py_median = comparar_imputaciones(datos_python, datos_py_median, 'edad')
print("\nImputación por Mediana:")
print(comparacion_py_median)

comparacion_py_knn = comparar_imputaciones(datos_python, datos_py_knn, 'edad')
print("\nImputación por KNN:")
print(comparacion_py_knn)

comparacion_py_lm = comparar_imputaciones(datos_python, datos_py_lm, 'edad')
print("\nImputación por Regresión:")
print(comparacion_py_lm)

# Visualización de distribución
fig, axes = plt.subplots(2, 2, figsize=(12, 10))
axes[0, 0].hist(datos_python['edad'].dropna(), bins=30, color='lightblue')
axes[0, 0].set_title('Edad Original')
axes[0, 1].hist(datos_py_median['edad'], bins=30, color='lightgreen')
axes[0, 1].set_title('Edad - Mediana')
axes[1, 0].hist(datos_py_knn['edad'], bins=30, color='lightyellow')
axes[1, 0].set_title('Edad - KNN')
axes[1, 1].hist(datos_py_lm['edad'], bins=30, color='lightpink')
axes[1, 1].set_title('Edad - Regresión')
plt.tight_layout()
plt.show()
```

## Analisis de Correlacion y Relaciones
**Correlacion y relaciones en R**
```{r}
#| label: analisis-correlacion-r
#| echo: True

# Matriz de correlacion despues de imputacion
correlacion <- cor(datos_r_mice[, c("edad", "ingreso", "educacion", "experiencia", "satisfaccion")])

# Visualizacion de la matriz de correlacion
corrplot(correlacion, method = "color", type + "upper",
addCoef.col = "black", tl.col = "black",
title = "Matriz de Correlacion", mar = c(0,0,2,0))

# Grafico de dispersion
pairs(datos_r_mice[, c("edad", "ingreso", "educacion", "experiencia")],
main = "Graficos de Dispersion entre Variables")

```

**Correlacion y relaciones en Python**
```{python}
#| label: analisis-correlacion-python
#| echo: true

# Matriz de correlación después de imputación
correlacion = datos_py_lm[['edad', 'ingreso', 'educacion', 'experiencia', 'satisfaccion']].corr()

# Visualización de la matriz de correlación
plt.figure(figsize=(10, 8))
sns.heatmap(correlacion, annot=True, cmap='coolwarm', center=0,
            square=True, linewidths=0.5)
plt.title('Matriz de Correlación')
plt.show()

# Pairplot
sns.pairplot(datos_py_lm[['edad', 'ingreso', 'educacion', 'experiencia']])
plt.suptitle('Gráficos de Dispersión entre Variables', y=1.02)
plt.show()
```

## Conclusiones y recomendaciones

### Resumen de hallazgos
**Resumen R**
```{r}
#| label: conclusiones-r
#| echo: true

# Resumen final
cat("RESUMEN DEL ANALISIS EXPLORATORIO\n\n")
cat("1. Datos faltantes:\n")
cat("   - Edad: MCAR (50 valores faltantes)\n")
cat("   - Satisfaccion: MAR (30 valores faltantes en educacion >=4)\n\n")

cat("2. Metodos de imputacion evaluados:\n")
cat("   - Mediana: Simple pero puede sesgar la distribucion\n")
cat("   - Regresion: Considera relaciones variables\n")
cat("   - MICE/KNN: Captura patrones complejos en los datos\n\n")

cat("3. Outliers detectados:\n")
cat("   - Ingreso: 20 valores extremos identificados\n")
cat("   - Tratamiento aplicado: Winsorizacion al 5% y 95%s\n\n")

cat("4. Recomendaciones:\n")
cat("   - Para datos MCAR: Cualquier metodo es valido\n")
cat("   - Para datos MAR: Usar metodos avanzados como MICE\n")
cat("   - Para outliers: Winsorizacion o transformacion logaritmica\n\n")
```

## Guardado y carga de datos
```{r}
#| label: guardar-cargar-datos
#| echo: true

# Guardar los datos generados
write.csv(datos_r, "datos_ejemplo.csv", row.names = FALSE) # df. to csv('nombre.csv', index=False)

# Funcion para cargar datos (si ya existen)
cargar_datos <- function(ruta = "datos_ejemplo.csv"){
  if (file.exists(ruta)){
    datos <- read.csv(ruta)
    cat("Datos cargados desde:", ruta, "\n")
  } else {
    cat("No se encontro el archivo. Generando datos nuevos...\n")
    # Codigo para generar datos (el mismo quea antes)
    set.seed(123)
    n <- 1000
    
      datos <- data.frame(
        id = 1:n,
        edad = round(rnorm(n, mean = 35, sd = 12)),
        ingreso = round(rnorm(n, mean = 50000, sd = 15000)),
        educacion = sample(1:5, n, replace = TRUE, prob = c(0.1, 0.2, 0.3, 0.25, 0.15)),
        experiencia = round(rnorm(n, mean = 10, sd = 7)),
        satisfaccion = round(runif(n, min = 1, max = 10))
  )
      #Introducir valores faltantes y outliers...
      write.csv(datos,ruta, row.names = FALSE)
    }
    return(datos)
    
  }
  
  datos_r <- cargar_datos()
```