---
title: "modelo_predictivo_diamonds"
author: "Massielle Coti"
format: html
editor: visual
---

## Carga de paquetes

```{r, message=FALSE}
# Cargamos librerias necesarias
library(tidyverse)
library(tidymodels) # Para modelado
library(xgboost)  # Para XGBoost
library(vip) # Para importancia de variables
library(ggplot2)

# Cargamos datos de diamantes
data("diamonds")
glimpse(diamonds)
```

## **Descripcion**

'tidymodels' es el ecosistema estandar para ML en R. Unifica procesamiento, modelado y evaluacion. 'diamonds' contiene \~54k registros con 10 variables.\*

------------------------------------------------------------------------

## Division en conjunto de Entrenamiento/Pruebas (Train/Test)

```{r}
# Semilla para reproducir el modelo
set.seed(202697)

# Dividimos el conjunto de entrenamiento 80% y pruebas 20%
split <- initial_split(diamonds, prop = 0.8)
train <- training(split)
test <- testing(split)

# Establecemos la relacion para el modelo
receta <- recipe(price ~ ., data = train) %>%
  step_log(price, base = 10) %>%
  step_dummy(cut, color, clarity) %>%  # Variables categóricas
  step_normalize(carat, depth, table, x, y, z)  # Variables numéricas

# Se prepara el modelo (la receta)
prep_receta <- prep(receta)

# Aplicar la receta a train y test
train_prep <- bake(prep_receta, new_data = NULL)
test_prep <- bake(prep_receta, new_data = test)

# Verificamos
dim(train_prep)
```

**Descripcion**

Separamos para no contaminar el modelo con datos de prueba. La receta estandariza las variables y convierte categoricas a numericas. Hacemos log(price) porque su distribucion es sesgada a la derecha.\*

------------------------------------------------------------------------

## Entrenamiento de 3 modelos

### Modelo de Regresion Lineal (baseline)

```{r}
lm_model <- linear_reg() %>%
  set_engine("lm") %>%
  set_mode("regression")

lm_fit <- lm_model %>%
  fit(price ~., data = train_prep)

lm_fit

```

### Modelo 2: Random Forest

```{r}
# Definir el modelo de Random Forest para regresión
rf_mode <- rand_forest() %>%
  set_engine("ranger") %>%
  set_mode("regression")

rf_fit <- rf_mode %>% 
  fit(price ~ ., data = train_prep)
```

### Modelo 3: XGBoost (boosting - potente)

```{r}
# Definir el modelo XGBoost
xgb_mode <- boost_tree() %>%
  set_engine("xgboost") %>%
  set_mode("regression")

# Ajustar (entrenar) el modelo
xgb_fit <- xgb_mode %>%
  fit(price ~ ., data = train_prep)
```

***Enfoques:*** 3 enfoques

- Lineal: rápido y simple

- Random Forest: reduce el sobreajuste

- XGBoost: actualmente es uno de los mejores para datos tabulares

## Todos utilizan la misma receta

------------------------------------------------------------------------

## Evaluación y comparación de los modelos

```{r}
# Funcion para calcular metricas
evaluar_modelo <- function(modelo, datos_test, nombre){
  preds <- predict(modelo, new_data = datos_test) %>%
    bind_cols(datos_test %>% select(price))

  # Deshacer el log (si aplica)
  preds <- preds %>%
   mutate(.pred_real = 10^.pred) # porque hicimos log10(price)
  metricas <- preds %>%
    metrics(truth = price, estimate = .pred_real)
  return (metricas)
}

# Evaluacion de los 3 modelos
metricas_lm <- evaluar_modelo(lm_fit, test_prep, "LM")
metricas_rf <- evaluar_modelo(rf_fit, test_prep, "RF")
metricas_xgb <-evaluar_modelo(xgb_fit, test_prep, "XGB")

# Mostrar comparativa
bind_rows(
  metricas_lm %>% mutate(modelo="LM"),
  metricas_rf %>% mutate(modelo="RF"),
  metricas_xgb %>% mutate(modelo="XGB")
) %>%
  filter(.metric %in% c("rmse", "rsq")) %>%
  select(modelo, .metric, .estimate) %>%
  pivot_wider(names_from = .metric, values_from = .estimate) %>%
  arrange(rmse)
```

**RMSE** mide error en dolares; R² mide varianza explicada.

- Menor RMSE y mayor R² = mejor modelo

------------------------------------------------------------------------

## Guardado del mejor modelo y prediccion

```{r}
# Elegimos el mejor (Random Forest en este caso)
mejor_modelo <- rf_fit

# Guardamos el modelo y la receta para usar despues 
saveRDS(mejor_modelo, "mejor_modelo_diamantes.rds")
saveRDS(prep_receta, "receta_diamantes.rds")

# Simulamos un nuevo diamantes
nuevo_diamante <- tibble(
  carat = 1.2,
  cut = "Ideal",
  color = "G",
  clarity = "VS1",
  depth = 61.5,
  table = 56,
  x = 6.8,
  y = 6.7,
  z = 4.2,
  price = NA_real_ # Columna fantasma para que la receta no falle
)

# Preprocesar y predecir
nuevo_prep <- bake(prep_receta, new_data = nuevo_diamante)
prediccion <- predict(mejor_modelo, new_data=nuevo_prep) %>%
  mutate(price_original = 10^.pred)

prediccion
```
