---
title: "Preprocesamiento de datos"
author: "Massielle Coti"
date: "2026-07-16"
output:
  html_document: default
  pdf_document: default
  word_document: default
---

```{r setup, include=FALSE}
knitr::opts_chunk$set(echo = TRUE)
library(titanic)
datos = titanic_train
```

## Carga de datos

¿Como visualizamos los primeros datos?

When you click the **Knit** button a document will be generated that includes both content as well as the output of any embedded R code chunks within the document. You can embed an R code chunk like this:

```{r Titanic, echo = FALSE}
head(Titanic)
```
¿Como hacemos para saber de que tipo son los datos (texto/numero)?

```{r, echo = FALSE}
str(Titanic)
```

## Limpieza de datos

¿Cuantos datos faltantes hay para la variable edad (Age)?

```{r, echo = FALSE}
sum(is.na(datos$Age))
```

Si los eliminamos perdemos demasiada informacion ¿Que hacemos?

Solucion: **Imputarlos** (imputar a la Media o la Mediana) 
Recordatorio: La media se ve afectada por los *valores atipicos (outliers)*

```{r, echo = FALSE}
datos$Age[is.na(datos$Age)] <- mean(datos$Age, na.rm = TRUE)
```

## Analisis Exploratorio de datos (EDA) con graficos

Como determinamos si los ninios (Age < 12) sobrevivieron mas?
generamos una columna llamada 'Child'
```{r, echo=FALSE}
datos$Child = ifelse(datos$Age < 12, 'Child', 'Adulto')
datos$Sex = as.factor(datos$Sex)
datos$Pclass = as.factor(datos$Pclass) 
```
## Nivel 1: R Base (Sin incluir ningun paquete)
Ideal para entender la logica sin dependencias

### Tabla de contigencia (Frecuencias)
Cuanto hombresy mujeres sobrevivieron?

```{r, echo=FALSE}
table(datos$Sex, datos$Survived)

# Porcentajes por fila para determinar las proporciones
prop.table(table(datos$Sex, datos$Survived), margin = 1) * 100
```

## Box Plot (Edad vs Supervivencia)
La edad de los que sobrevivieron es similar a la edad de las que no lo hicieron?
```{r, echo=FALSE}
boxplot(Age~Survived,
        data = datos,
        main = "Distribucion de edad por supervivencia",
        xlab = "Sobrevivio (0 = No, 1 = Si)",
        ylab = "Edad (Years)",
        col = c ('#4F6CFF', '#FA6B55'),
        notch = TRUE)
```

# Barplot de supervivencia por clase
La clase influyo en la supervivencia?
```{r, echo=FALSE}
contingencia_clase = table(datos$Pclass, datos$Survived)
barplot(contingencia_clase,
        beside = TRUE,
        col = c('#7BFF4F', '#FABD55', '#FFB3F7'),
        legend.text = c('1a. clase', '2a. clase', '3a. clase'),
        args.legend = list(x = "topright"),
        main = 'Supervivencia por clase del pasajero',
        xlab = 'Sobrevivio',
        ylab = 'Cantidad de pasajeros')
        
```
Que porcentaje de cada clase sobrevivio?
```{r, echo = FALSE}
contingencia_clase_prop = prop.table(table(datos$Pclass, datos$Survived)) * 100 
barplot(contingencia_clase_prop,
        col= c('#7BFF4F', '#FABD55', '#FFB3F7'),
        legend.text = c('1a. clase', '2a. clase', '3a. clase'),
        args.legend = list(x = "topright"),
        main = 'Supervivencia por clase del pasajero',
        xlab = 'Sobrevivio',
        ylab = 'Porcentaje de pasajeros')
```

## Nivel 2: GGPLOT2 (Mas profesional y estetico)
### Boxplot con ggplot2 (el mas utilizado)

Que grupo tiene mayor edad? (observar las madianas)
```{r, echo = FALSE}
library(ggplot2)

p1 <- ggplot(datos, aes(x = Survived, y = Age, fill = as.factor(Survived))) +
  geom_boxplot(alpha = 0.7, outlier.color = 'red', outlier.size = 2) +
  scale_fill_manual(
    values = c('0' = '#FAC955', '1' = '#2ECC71'),
    labels = c('0' = 'No Sobrevivió', '1' = 'Sobrevivió')
  ) +
  labs(
    title = 'Distribución de edad por supervivencia',
    x = 'Supervivencia',
    y = 'Edad (años)'
  ) +
  theme_minimal() +
  theme(legend.position = 'none')

print(p1)
```
### Grafico de barras porcentuales (Mejor para hacer comparacion)
Que clase tuvo el mayor numero de supervivientes?
```{r, echo = FALSE}
p2 <- ggplot(datos, aes(x = Pclass, fill = factor(Survived))) +
      geom_bar(position = "dodge", alpha = 0.8) +
      scale_fill_manual(values = c('0' = '#79EFF2', '1' = '#F0F279'),
                        labels = c("No sobrevivió", "Sobrevivió")) +
      labs(title = "Supervivencia por clase",
           subtitle = "La 1.ª clase tuvo más supervivientes en números absolutos",
           x = "Clase del pasajero",
           y = "Cantidad de pasajeros")
print(p2)
```
### Grafico de barras porcentuales (Mejor para hacer comparacion)
Que clase tuvo el mayor porcentaje de supervicencia?
```{r, echo = FALSE}
p3 <- ggplot(datos, aes(x = Pclass, fill = factor(Survived))) +
      geom_bar(position = "dodge", alpha = 0.8) +
      scale_fill_manual(values = c('0' = '#79EFF2', '1' = '#F0F279'),
                        labels = c("No sobrevivió", "Sobrevivió")) +
      scale_y_continuous(labels = scales::percent_format())+ 
  labs(title = "Supervivencia por clase",
           subtitle = "La 1.ª clase tuvo más supervivientes en números absolutos",
           x = "Clase del pasajero",
           y = "Cantidad de pasajeros")
print(p3)
```

### Relacion entre Edad, Clase y Supervivencia (Mas avanzado)
Los ninios de la 3a. clase tuvieron la misma oportunidad de supervivencia que los ninios de la 1a. clase?

```{r, echo = FALSE}
p4 <- ggplot(datos, aes(x = Age, fill = factor(Survived))) + 
  geom_histogram(bins = 30, alpha = 0.6, position = "identity") + 
  facet_wrap(~ Pclass, nrow = 1) + 
  scale_fill_manual(values = c('0' = '#DA79F2', '1' = '#7999F2'),
                    labels = c("No sobrevivió", "Sobrevivió")) +
  labs(title = "Distribución por Edad, Clase y Supervivencia",
       subtitle = "Los niños de la 1.ª y 2.ª clase sobrevivieron más que los de la 3.ª clase",
       x = "Edad (Años)",
       y = "Cantidad de pasajeros") +
  theme_minimal()   

print(p4)
```
## Nivel 3: DPLYR + GGPLOT (Flujo de trabajo profesional)
Encadenar procesos de trabajo (pipe)

1. Calcular la tasa de supervivencia por genero y clase.
```{r, echo = FALSE}
library(dplyr)
analisis_completo <- datos %>%
  # Agrupar por sexo y clase
  group_by(Sex, Pclass) %>%
  # Calcular las matrices
  summarise(
    Sobrevivieron = sum(Survived == 1),
    Total = n(),
    Tasa_supervivencia = (Sobrevivieron / Total) * 100,
    Edad_media = mean(Age, na.rm=TRUE),
    .groups = "drop" # desagrupar
  )%>%
# Ordenar para mejorar la visualizacion
  arrange(desc(Tasa_supervivencia))
# Mostrar los resultados
print(analisis_completo)

# Visualizacion por grafico de barras
p5 <- analisis_completo %>%
  ggplot(aes(x = interaction(Sex, Pclass),
             y = Tasa_supervivencia,
             fill = Sex)) + 
  geom_col(alpha = 8.0, width = 0.7) + 
  geom_text(aes(label=paste0(round(Tasa_supervivencia,1), "%")),
            vjust = -.05,
            size = 4) +
  scale_fill_manual(values = c("female" = "#F7D69E", "male" = "#D1FFE1")) + 
  labs(tittle = "Tasa de Supervivencia por Genero y Clase",
       subtitle = "Las mujeres de la 1a. clase tuvieron el 97% de supervivencia",
       x = "Genero - Clase",
       y = "Tasa de Supervivencia (%)") +
  theme_minimal() +
  theme(axis.title.x = element_text(angle = 45, hjust = 1))
print(p5)
```

## Visualizaciones multiples
### Con GGPLOT y GridExtra
```{r, echo = FALSE}
library(gridExtra)
grid.arrange(p1, p2, p3, p4, ncol = 2, nrow = 2)
```

### Con R base
```{r, echo = FALSE}
par(mfrow = c(2, 2))  
boxplot(Age~Survived, data = datos, main ="Boxplot de Supervivencia")
barplot(table(datos$Pclass, datos$Survived), beside = TRUE, main = "Clase Vs. Supervivencia") 
par(mfrow = c(1,1))
```