---
title: "modelo_predictivo_videojuegos"
author: "Massielle Coti"
format: html
editor: visual
---

## Carga de paquetes

```{r, message=FALSE, warning=FALSE}
# Cargamos librerias necesarias
library(tidyverse)
library(tidymodels) # Para modelado
library(ranger)     # Para Random Forest
library(xgboost)    # Para XGBoost
library(vip)        # Para importancia de variables
library(ggplot2)

# Cargamos el dataset de videojuegos
videojuegos <- read_csv("vgsales.csv", show_col_types = FALSE)

# Revisamos la estructura del dataset
glimpse(videojuegos)
```

## **Descripcion**

`tidymodels` es el ecosistema estandar para Machine Learning en R. Unifica el preprocesamiento, modelado y evaluacion.

El dataset `vgsales.csv` contiene informacion sobre ventas de videojuegos, incluyendo:

- `Name`: nombre del videojuego.
- `Platform`: plataforma.
- `Year`: año de lanzamiento.
- `Genre`: genero.
- `Publisher`: distribuidor/editor.
- `NA_Sales`: ventas en Norteamerica.
- `EU_Sales`: ventas en Europa.
- `JP_Sales`: ventas en Japon.
- `Other_Sales`: ventas en otras regiones.
- `Global_Sales`: ventas globales.

En este modelo se intentara predecir **Global_Sales**, expresado en millones de copias.

--------------------------------------------------

## Limpieza inicial del dataset

```{r}
# Seleccionamos solamente las variables que utilizaremos
videojuegos_modelo <- videojuegos %>%
  select(
    Platform,
    Year,
    Genre,
    Publisher,
    Global_Sales
  ) %>%
  mutate(
    # Convertimos Year a numerico por seguridad
    Year = as.numeric(Year),

    # Publisher tiene algunos valores faltantes
    Publisher = replace_na(Publisher, "Desconocido")
  )

# Revisamos valores nulos
colSums(is.na(videojuegos_modelo))

# Resumen estadistico
summary(videojuegos_modelo)
```

**Descripcion**

Se seleccionan las variables que se utilizaran para construir el modelo predictivo.

Los valores faltantes de `Publisher` se convierten a la categoria `"Desconocido"`. Los valores faltantes de `Year` se trataran posteriormente dentro de la receta mediante imputacion.

------------------------------------------------------------------------

## Exploracion de las ventas globales

```{r}
ggplot(videojuegos_modelo, aes(x = Global_Sales)) +
  geom_histogram(bins = 50, fill = "steelblue", color = "white") +
  labs(
    title = "Distribucion de las ventas globales",
    x = "Ventas globales (millones)",
    y = "Frecuencia"
  ) +
  theme_minimal()
```

**Descripcion**

La variable `Global_Sales` presenta una distribucion sesgada hacia la derecha: existen muchos videojuegos con ventas pequeñas y pocos titulos con ventas extremadamente altas.

Por esta razon, durante el preprocesamiento se aplicara una transformacion logaritmica a la variable objetivo.

------------------------------------------------------------------------

## Division en conjunto de Entrenamiento/Pruebas (Train/Test)

```{r}
# Semilla para reproducir el modelo
set.seed(202697)

# Dividimos el conjunto: 80% entrenamiento y 20% pruebas
split <- initial_split(videojuegos_modelo, prop = 0.8)

train <- training(split)
test <- testing(split)

# Verificamos dimensiones
dim(train)
dim(test)
```

**Descripcion**

Separamos los datos para evitar contaminar el modelo con informacion del conjunto de prueba.

El modelo aprendera utilizando unicamente el conjunto de entrenamiento y posteriormente sera evaluado con datos que no ha visto anteriormente.

------------------------------------------------------------------------

## Preparacion de la receta

```{r}
# Establecemos la relacion para el modelo
receta <- recipe(
  Global_Sales ~ Platform + Year + Genre + Publisher,
  data = train
) %>%

  # Imputamos los años faltantes con la mediana
  step_impute_median(Year) %>%

  # Agrupamos publishers poco frecuentes en la categoria "other"
  # para evitar crear cientos de columnas dummy
  step_other(Publisher, threshold = 0.01) %>%

  # Convierte posibles categorias desconocidas en "unknown"
  step_unknown(all_nominal_predictors()) %>%

  # Convertimos variables categoricas a numericas
  step_dummy(all_nominal_predictors()) %>%

  # Normalizamos las variables numericas predictoras
  step_normalize(all_numeric_predictors()) %>%

  # Aplicamos log10 a las ventas globales
  step_log(Global_Sales, base = 10)

# Preparamos la receta
prep_receta <- prep(receta)

# Aplicamos la receta a entrenamiento y prueba
train_prep <- bake(prep_receta, new_data = NULL)
test_prep <- bake(prep_receta, new_data = test)

# Verificamos dimensiones y estructura
dim(train_prep)
glimpse(train_prep)
```

**Descripcion**

La receta realiza varias tareas automaticamente:

- Imputa los años faltantes utilizando la mediana.
- Agrupa publishers poco frecuentes.
- Convierte variables categoricas a variables dummy.
- Normaliza variables numericas.
- Aplica `log10(Global_Sales)` para reducir el efecto de valores extremadamente altos.

Todos los modelos utilizaran exactamente la misma receta.

------------------------------------------------------------------------

## Entrenamiento de 3 modelos

### Modelo 1: Regresion Lineal (baseline)

```{r}
lm_model <- linear_reg() %>%
  set_engine("lm") %>%
  set_mode("regression")

lm_fit <- lm_model %>%
  fit(Global_Sales ~ ., data = train_prep)

lm_fit
```

La regresion lineal funciona como modelo base. Es rapido, sencillo y permite tener un punto de comparacion para modelos mas complejos.

------------------------------------------------------------------------

### Modelo 2: Random Forest

```{r}
# Definimos el modelo Random Forest para regresion
rf_model <- rand_forest(
  trees = 500,
  min_n = 5
) %>%
  set_engine("ranger") %>%
  set_mode("regression")

# Entrenamos el modelo
rf_fit <- rf_model %>%
  fit(Global_Sales ~ ., data = train_prep)

rf_fit
```

Random Forest utiliza multiples arboles de decision y combina sus resultados. Es capaz de modelar relaciones no lineales y suele ser resistente al sobreajuste.

------------------------------------------------------------------------

### Modelo 3: XGBoost

```{r}
# Definimos el modelo XGBoost
xgb_model <- boost_tree(
  trees = 500,
  tree_depth = 6,
  learn_rate = 0.05
) %>%
  set_engine("xgboost") %>%
  set_mode("regression")

# Entrenamos el modelo
xgb_fit <- xgb_model %>%
  fit(Global_Sales ~ ., data = train_prep)

xgb_fit
```

XGBoost utiliza *boosting*: cada nuevo arbol intenta corregir los errores cometidos por los anteriores.

### Enfoques utilizados

- **Regresion Lineal:** rapido y simple.
- **Random Forest:** utiliza muchos arboles y captura relaciones no lineales.
- **XGBoost:** algoritmo de boosting muy utilizado para datos tabulares.

## Todos utilizan la misma receta

------------------------------------------------------------------------

## Evaluacion y comparacion de los modelos

```{r}
# Funcion para calcular metricas
evaluar_modelo <- function(modelo, datos_test, nombre){

  preds <- predict(modelo, new_data = datos_test) %>%
    bind_cols(
      datos_test %>%
        select(Global_Sales)
    )

  # Global_Sales se encuentra en log10 dentro de test_prep.
  # Regresamos prediccion y valor real a la escala original.
  preds <- preds %>%
    mutate(
      prediccion_real = 10^.pred,
      Global_Sales_real = 10^Global_Sales
    )

  metricas <- preds %>%
    metrics(
      truth = Global_Sales_real,
      estimate = prediccion_real
    )

  metricas %>%
    mutate(modelo = nombre)
}

# Evaluacion de los 3 modelos
metricas_lm <- evaluar_modelo(
  lm_fit,
  test_prep,
  "Regresion Lineal"
)

metricas_rf <- evaluar_modelo(
  rf_fit,
  test_prep,
  "Random Forest"
)

metricas_xgb <- evaluar_modelo(
  xgb_fit,
  test_prep,
  "XGBoost"
)

# Unimos los resultados
comparacion <- bind_rows(
  metricas_lm,
  metricas_rf,
  metricas_xgb
)

# Mostramos RMSE y R2
tabla_comparacion <- comparacion %>%
  filter(.metric %in% c("rmse", "rsq")) %>%
  select(modelo, .metric, .estimate) %>%
  pivot_wider(
    names_from = .metric,
    values_from = .estimate
  ) %>%
  arrange(rmse)

tabla_comparacion
```

### Interpretacion de las metricas

**RMSE** indica el error promedio del modelo expresado aproximadamente en millones de copias vendidas.

**R²** indica que proporcion de la variabilidad de las ventas globales puede explicar el modelo.

Un modelo presenta mejor desempeño cuando tiene:

- **Menor RMSE**
- **Mayor R²**

------------------------------------------------------------------------

## Comparacion grafica de modelos

```{r}
comparacion %>%
  filter(.metric == "rmse") %>%
  ggplot(
    aes(
      x = reorder(modelo, .estimate),
      y = .estimate,
      fill = modelo
    )
  ) +
  geom_col(show.legend = FALSE) +
  coord_flip() +
  labs(
    title = "Comparacion del RMSE de los modelos",
    x = "Modelo",
    y = "RMSE"
  ) +
  theme_minimal()
```

**Descripcion**

La grafica permite comparar visualmente el error obtenido por cada algoritmo. El modelo con la barra mas pequeña posee el menor RMSE.

------------------------------------------------------------------------

## Seleccion automatica del mejor modelo

```{r}
# Identificamos el modelo con menor RMSE
nombre_mejor <- tabla_comparacion %>%
  slice_min(rmse, n = 1, with_ties = FALSE) %>%
  pull(modelo)

nombre_mejor

# Seleccionamos el objeto correspondiente
mejor_modelo <- switch(
  nombre_mejor,
  "Regresion Lineal" = lm_fit,
  "Random Forest" = rf_fit,
  "XGBoost" = xgb_fit
)

mejor_modelo
```

**Descripcion**

En lugar de asumir de antemano cual algoritmo sera mejor, se selecciona automaticamente el que obtenga el menor RMSE en el conjunto de prueba.

------------------------------------------------------------------------

## Importancia de variables

```{r}
# Para obtener importancia de variables entrenamos una version
# de Random Forest que calcule importancia por permutacion.

rf_importancia_model <- rand_forest(
  trees = 500,
  min_n = 5
) %>%
  set_engine(
    "ranger",
    importance = "permutation"
  ) %>%
  set_mode("regression")

rf_importancia_fit <- rf_importancia_model %>%
  fit(Global_Sales ~ ., data = train_prep)

# Grafica de importancia
vip(
  extract_fit_engine(rf_importancia_fit),
  num_features = 15
)
```

**Descripcion**

La importancia de variables ayuda a identificar que caracteristicas contribuyen mas a las predicciones del modelo.

Debido a que las variables categoricas fueron convertidas a columnas dummy, pueden aparecer plataformas, generos o publishers especificos entre las variables mas importantes.

------------------------------------------------------------------------

## Guardado del mejor modelo y la receta

```{r}
# Guardamos el mejor modelo
saveRDS(
  mejor_modelo,
  "mejor_modelo_videojuegos.rds"
)

# Guardamos tambien la receta
saveRDS(
  prep_receta,
  "receta_videojuegos.rds"
)
```

Los archivos `.rds` permiten reutilizar posteriormente el modelo sin necesidad de entrenarlo nuevamente.

------------------------------------------------------------------------

## Prediccion de un nuevo videojuego

```{r}
# Simulamos un nuevo videojuego
nuevo_videojuego <- tibble(
  Platform = "PS4",
  Year = 2016,
  Genre = "Action",
  Publisher = "Electronic Arts",
  Global_Sales = NA_real_
)

# Como Global_Sales es la variable objetivo y se transforma con log,
# aplicamos la receta permitiendo que el resultado sea desconocido.
nuevo_prep <- bake(
  prep_receta,
  new_data = nuevo_videojuego,
  composition = "tibble"
)

# Realizamos la prediccion en escala logaritmica
prediccion <- predict(
  mejor_modelo,
  new_data = nuevo_prep
)

# Regresamos la prediccion a millones de copias
prediccion <- prediccion %>%
  mutate(
    ventas_globales_estimadas_millones = 10^.pred
  )

prediccion
```

**Descripcion**

El ejemplo simula un videojuego de accion publicado para PS4 en 2016 por Electronic Arts.

El modelo utiliza sus caracteristicas para estimar `Global_Sales`.

La prediccion final se convierte nuevamente desde escala logaritmica a la escala original, por lo que el resultado representa aproximadamente **millones de copias vendidas**.

------------------------------------------------------------------------

## Conclusion

El documento construye y compara tres modelos predictivos para estimar las ventas globales de videojuegos:

1.  Regresion Lineal.
2.  Random Forest.
3.  XGBoost.

Los modelos utilizan como variables predictoras la plataforma, año, genero y publisher del videojuego.

La comparacion mediante RMSE y R² permite determinar cual de los tres modelos obtiene el mejor rendimiento con datos que no fueron utilizados durante el entrenamiento.

El uso de una receta comun garantiza que los tres algoritmos reciban el mismo tratamiento de datos y permite almacenar tanto el mejor modelo como el proceso de preprocesamiento para realizar futuras predicciones.
